【裁判字號】    95,訴,1793
【裁判日期】    950913
【裁判案由】    清償借款
【裁判全文】
臺灣高雄地方法院民事判決              95年度訴字第1793號
原      告  戊○○
被      告  甲○○
            丙○○
            乙○○
訴訟代理人  林樹根律師
            邱麗妃律師
            莊雯琇律師
上列當事人間請求清償借款事件，經本院於民國95年8月30日言
詞辯論終結，判決如下：
    主      文
被告甲○○、丙○○應給付原告新台幣壹佰萬元及自民國九十四
年十月二十九日起至民國九十五年二月二十八日止按週年利率百
分之二十、自民國九十五年二月二十九日起至清償日止按週年利
率百分之五計算之利息。
原告其餘之訴駁回。
訴訟費用由被告甲○○、丙○○負擔。
    事實及理由
一、本件被告丙○○經合法通知未於言詞辯論期日到場，經核無
    民事訴訟法第386 條各款所列情形，爰依原告之聲請，由其
    一造辯論而為判決。
二、本件原告起訴主張被告於民國94年9 月29日以登記於被告乙○○名下之台南縣七股鄉○○段第2442地號土地為擔保而向
    伊借款新台幣（下同）1,000,000 元，雙方約定借款期間為
    5 個月，利息為月息2 分半（月頭付息），並須將上開土地
    設定及過戶予伊，待清償完畢時再行返還移轉登記。詎被告
    於屆期均不為清償，迭經催索亦均無效，為此爰依消費借貸
    之法律關係提起本訴，請求判令被告應給付1,000,000 元及
    自94年10月29日起至95年2 月28日止按月息2 分、自95年2
    月28日起至清償日止按法定利率計算之利息。
三、被告丙○○未於最後言詞辯論期日到場，據其以前到場聲明
    及陳述則與被告甲○○同以對原告主張之借款事實不為爭執
    ，惟本件純係伊等向原告所為之借款，借款協議書上之「乙○○」簽名及用印均係被告丙○○當場所為，與被告乙○○
    並無關連等語為辯，並聲明求為判決駁回原告之訴。
四、被告乙○○則以伊就系爭借款僅係提供名下之上開土地予被
    告甲○○、丙○○充為擔保而已，伊並未與其等共同為之，
    而原告所提借款協議書上有關伊之簽名並非伊所親為，且被
    告丙○○所持之借款協議書上有關伊之部分亦僅載為「不動
    產提供人」而非「借款人兼不動產提供人」，伊與系爭借款
    自無關連，原告請求伊共同清償自為無據等語為辯，並聲明
    求為判決駁回原告之訴。
五、兩造不爭執之事項：
  (一)、被告甲○○、丙○○於94年9月29日執登記於被告乙○○
      名下之台南縣七股鄉○○段第2442地號土地向原告抵押借
      款1,000,000 元，雙方約定利息為月息2 分半，並須將土
      地設定及過戶予原告，待清償完畢時再行返還移轉登記，
      而借款當日被告乙○○並未到場，被告甲○○、丙○○於
      當時則有提出上開土地之權狀正本及被告乙○○之印鑑證
      明，而借款協議書上之「乙○○」簽名並為被告丙○○所
      代簽。
  (二)、上開土地原為被告丙○○之祖上所留而登記在被告乙○○
      名下，被告乙○○係於被告丙○○欲向原告借款之時將所
      有之印章及權狀等文件交付予被告丙○○辦理。
  (三)、原告所執有之借款協議書上有關乙○○部分為印有「借款
      人兼不動產提供人」字樣，被告所執有者則無「借款人兼
      」之字樣，且原告所持有之借款憑據本票亦僅為被告甲○○、丙○○所簽名發票。
六、本院就兩造必要之爭點所為之判斷：
  (一)、被告甲○○、丙○○部分：
      按「借用人應於約定期限內，返還與借用物種類、品質、
      數量相同之物」、「遲延之債務，以支付金錢為標的者，
      債權人得請求依法定利率計算之遲延利息，但約定利率較
      高，仍從其約定利率」、「約定利率，超過週年百分之二
      十者，債權人對於超過部分之利息，無請求權」，民法第
      478 條前段、第233 條第1 項、第205 條分別定有明文。
      本件原告主張被告甲○○、丙○○於上開時日向伊借款1,
      000,000 元，雙方約定借款期間為5 個月，利息為月息2
      分半（月頭付息），惟被告甲○○、丙○○於屆期時並未
      清償之事實，業據其提出與所述相符之借款協議書、身分
      證影本等件為證，被告甲○○、丙○○於此亦不爭執，自
      堪信原告此部分之主張為真實。今被告甲○○、丙○○既
      向原告借款而未於約定期限內清償，其等自應共負返還同
      額借款之責並依約定利率支付遲延利息，惟此約定利率月
      息2 分半經換算年息結果為週年利率30% 而已超過法定最
      高利率，原告於逾週年利率20% 之部分依法自無請求權，
      其於借款期限內即94年10月29日起至95年2 月28日止自僅
      得按此計息，餘即應自期限末日之翌日即95年2 月29日起
      按週年利率5%計算之，從而原告依消費借貸之法律關係請
      求判令被告甲○○、丙○○應給付如主文第1 項所示之金
      額及其利息，依法即無不合，自應予以准許，其逾此範圍
      外之請求則為無據，自應予以駁回。
  (二)、被告乙○○部分：
      本件原告固以被告乙○○於借款時係列為借款人，且借款
      協議書嗣後在辦理設定時並經送其親自蓋印，抵押權設定
      契約書亦載明其為義務人兼債務人，其自應已知悉與被告
      甲○○等係共同借款人而應負清償之責云云，並舉證人丁○○、葉子豪到場同詞為證，惟此業為被告乙○○所否認
      。查被告乙○○於被告甲○○、丙○○簽立借款協議書而
      為借款之時並未到場，且原告所持有之借款憑據本票亦僅
      為被告甲○○、丙○○所簽名發票已如上述，而被告乙○○要當借款人者乃係到場簽具借款協議書之被告甲○○、
      丙○○所講述，且被告丙○○所執有未載「借款人兼」字
      樣之借款協議書正本係最初打字的乙情，此經原告所舉證
      人即系爭借款之在場人丁○○到庭具結證述在卷，另被告
      乙○○並不識字，為原告辦理設定及過戶手續之訴外人葉
      子豪至被告乙○○家中拿取資料時，因被告甲○○曾向其
      表示不要跟被告乙○○講要辦過戶之事，其在被告乙○○
      詢問時係對之謂以是被告甲○○他們要拿該筆土地借錢，
      當時並未向被告乙○○表示他係借款名義人乙節，亦經證
      人葉子豪到場證述無訛，又上開土地之抵押權登記設定及
      買賣移轉登記均係委由證人葉子豪代為辦理，而各登記申
      請書之手寫部分經核均係同一人之字跡，有關被告乙○○
      部分則均僅蓋用印文而無任何簽名，並經本院查核台南縣
      佳里地政事務所所檢具之土地登記申請書及土地暨建築改
      良物抵押權設定契約書、買賣所有權移轉契約書等件無誤
      ，是被告乙○○充當共同借款人者，依原告所舉承辦之證
      人丁○○所述此乃係到場之被告甲○○、丙○○所講述，
      且該借款協議書在最初打字完稿之時亦僅列被告乙○○為
      不動產提供人而未兼借款人，則在被告甲○○、丙○○未
      提出被告乙○○之授權、委任書或先前曾以其他方法為洽
      商、聯繫確認而借款之當時，原告本無從依被告甲○○、
      丙○○之表述即得認定被告乙○○確為共同借款人，否則
      即無初以被告乙○○僅為抵押不動產提供人身分之理，而
      被告乙○○如確為原告所陳之嗣後已另在辦理抵押設定時
      親自於借款協議書上蓋印，則以本票本即較借款協議書更
      具催索之便捷性及證明力，且原告先前即未能確定被告乙○○係充共同借款人而言，原告既會在辦理抵押設定時再
      執該已載「借款人兼不動產提供人」字樣之借款協議書讓
      未在場之被告乙○○親自用印，其何以未併執該借款本票
      讓被告乙○○一起在其上用印或親蓋指印以求慎重，原告
      所陳之借款協議書上之有關被告乙○○之印文係其嗣後親
      自用印云云已非無疑，且依證人葉子豪所述，其為辦理抵
      押及過戶手續而至被告乙○○住處拿取印章而告知該土地
      係要借款時，被告乙○○係以為是要辦理移轉過戶而回之
      以所述與其所知者不同，而證人葉子豪於當時亦因被告甲○○之交待而未告知其係借款名義人，則被告乙○○就上
      開土地實際所有人即被告丙○○以該土地所欲為者之認知
      顯與被告丙○○不同，且被告丙○○就上開土地所欲辦理
      手續之目的亦確對被告乙○○有所隱瞞，而被告乙○○既
      不識字，且證人葉子豪在被告乙○○詢問之時亦未告知其
      係本件借款名義人，則其於原告將之列為系爭借款之共同
      借款人乙事本無所悉，且亦無曾為同意與否之情，自不得
      以代辦手續而自行填載相關文件之證人葉子豪在該抵押權
      設定契約書上將之載為「義務人兼債務人」名義，或執其
      印章在各該相關文件上用印等情即得肯認之，被告乙○○
      所辯並未同意或知悉其為系爭借款之共同借款人等語應屬
      可採。今被告乙○○事前既未同意或於事後知悉而予追認
      其為系爭借款之共同借款人，原告請求被告乙○○應與被
      告甲○○、丙○○共同給付如主文第1 項所示之金額及其
      遲延利息，依法洵屬無據，自應予以駁回。
七、據上論結，本件原告之訴為一部有理由、一部無理由，合依
    民事訴訟法第385 條第1 項、第79條、第85條第1 項，判決
    如主文。
中    華    民    國    95    年    9     月    13    日
                        民事第四庭法  官  黃宏欽
正本係照原本作成。
如不服本判決，應於送達後20日內，向本院提出上訴狀並表明上
訴理由，如於本判決送達前提起上訴者，應於判決送達後10日內
補提上訴理由書（須附繕本）。
中    華    民    國    95    年    9     月    13    日
                                  書記官  余幼芳


司法院資訊處製作；財團法人民間司法改革基金會備份。
